---
title: 'UNIDAD 1: Práctica 01-Introducción al entorno de desarrollo de R'
author: "Abigail Ramos"
output: pdf_document
---

```{r setup, include=FALSE}
knitr::opts_chunk$set(echo = TRUE)
```

## 7. Ejemplos de cálculo numérico en la Consola de R (R-Console)
**Ejemplo 1.** Encontrar el resultado de operar: 2 más 10 por 3 entre 5
```{r}
2+10*3/5
```

**Ejemplo 2.** Encontrar el resultado de operar: 3 elevado a la potencia 100
```{r}
3^100 #o también
format(3^100, sci = FALSE)
```

Sci=FALSE le indica a R que muestre todos los dígitos del resultado, de lo contrario (Sci=TRUE) solamente se mostrará la representación científica.

**Ejemplo 3.** Encontrar el resultado anterior con 15 cifras decimales y guardarlo en la variable y
```{r}
y <- format(3^100, digits = 15);y 
#o y = format(3^100, digits = 15)
```

**Ejemplo 4.** Redondear el valor de $\pi$ a 4 digitos decimales
```{r}
round(pi, 4)
#Aplique las funciones: 
trunc(pi)
floor(pi) 
ceiling(pi)
```


**Ejemplo 5.** Guardar en la variable n el valor 150 y luego calcular el valor de n
```{r}
n = 150
factorial(n)
```


**Ejemplo 6.** Operar el complejo (2+3i) elevado a la potencia 10
```{r}
(2+3i)^10 
#o también 
format((2+3i)^10, sci = TRUE)
```


**Ejemplo 7.** Calcular la integral entre 0 y $\pi$ de la función $Seno(x)$
```{r}
f <- function(x) {sin(x)}
integrate(f, lower = 0, upper = pi)
```

