---
title: "UNIDAD 1: Práctica 02 - Tipos de objetos, operadores y funciones que operan sobre ellos: Vectores, matrices y arreglos (matrices indexadas)."
author: "Abigail Ramos"
output: pdf_document
---

```{r setup, include=FALSE}
knitr::opts_chunk$set(echo = TRUE)
```

# 1. CREACIÓN Y MANEJO DE VECTORES DE DATOS.

Este tipo de objetos se denominan estructuras atómicas ya que todos sus elementos son del mismo tipo o modo: character (carácter) o numeric (numérico) que puede ser integer (entero), double (real), complex (complejo), logical (lógico).

## 1.1 VECTORES NUMÉRICOS

**FORMA 1-Crear un vector numérico vacío y añadirle luego sus elementos.**
* Ejemplo 1:
```{r}
v <- numeric(3)
v
# el vector tiene longitud 3 y sus componentes serán NA (Not Available/"Missing" Values) que es la forma como R maneja los datos omitidos o faltantes.
```

* Ejemplo 2:
```{r}
v[3] <- 17
v
# asigna el valor de 17 en la tercera posición del vector v.
```

## FORMA 2-Crear un vector numérico asignándole todos sus elementos o valores.
* Ejemplo 1:
```{r}
x <- c(2, 4, 3.1, 8, 6)
is.integer(x)
is.double(x)
length(x)
```

* Ejemplo 2: Modifique el vector agregándole el valor 9 en la posición 3, use la siguiente la función de edición:
```{r}
x <- edit(x)
```

**FORMA 3-Crear un vector numérico dando un rango de valores.**
* Ejemplo 1:
```{r}
y = 1:4 
y
# crea un vector de valores enteros en que su primer elemento es 1 su último es 4
```

* Ejemplo 2: Modificación de los elementos de un vector: 
(para modificar un elemento de un vector se escribe su nombre (del vector) y entre corchetes el índice del elemento que se quiera modificar).

```{r}
 y[2] <- 5
```

* Ejemplo 3: Crear un vector con elementos de otro;(vector de tamaño 5 con elementos de las posiciones pares de u)
```{r}
u <- 1:12
u1=u[2 * 1:5]
```

**FORMA 4-Crear un vector numérico utilizando la función assign().**
* Ejemplo 1: (crea un vector en dos copias de x con un cero entre ambas)
```{r}
assign("z", c(x, 0, x)) 
z
```

**FORMA 5-Crear un vector numérico generando una sucesión de valores.**
* Ejemplo 1: (compárese a como fue generado el vector y y u)
```{r}
s1 <- seq(2, 10)
s1
```

* Ejemplo 2:
```{r}
s2 = seq(from=-1, to=5)
s2
# crea un vector cuyo elemento inicial es 1 y su elemento final es 5, y cada dos elementos consecutivos del vector tienen una diferencia de una unidad
```

* Ejemplo 3:
```{r}
s3<-seq(to=2, from=-2)
s3
# note que puede invertir el orden de “to” y de “from”.
```

* Ejemplo 4: Secuencia con incremento o decremento:
```{r}
s4=seq(from=-3, to=3, by=0.2)
s4
# crea una secuencia que inicia en -3 y termina en 3 con incrementos de 0.2 en 0.2.
```

* Ejemplo 5. Repetición de una secuencia
```{r}
s5 <- rep(s3, times=3)
s5
```

### 1.1.1 OPERACIONES CON VECTORES NUMÉRICOS
* Ejemplo 1: (observe que calcula el inverso de cada elemento del vector)
```{r}
1/x
```

* Ejemplo 2: genera un nuevo vector, v, de longitud 11, construido sumando, elemento a elemento, el vector 2*x repetido 2.2 veces, el vector y, y el número 1 repetido 11 veces “Reciclado en R es repetir las veces necesarias un vector cuando en una operación intervienen vectores de distinta longitud”.
```{r}
v=2*x+z+1
v 
```

* Ejemplo 3: (calcula el producto interno entre dos vectores. Ambos deben tener el mismo número de elementos.
```{r}
e1 <- c(1, 2, 3, 4)
e2<-c(4, 5, 6, 7)
crossprod(e1, e2) 
t(e1)%*%e2
```

### 1.1.2 OPERACIONES DE FUNCIONES SOBRE VECTORES NUMÉRICOS.
* Ejemplo 1: Vector transpuesto del vector x:
```{r}
xt = t(x)
xt
```

* Ejemplo 2: (crea un nuevo vector de la misma longitud que y, en el cual cada elemento es la exponencial elevando a su respectivo elemento en y).
```{r}
u = exp(y)
u 
```

```{r}
options(digits=10) # Permite visualizar un mínimo de 10 dígitos
u
```

## OTRAS OPERACIONES:
* Ejemplo 1: 
```{r}
resum <- c(length(y), sum(y), prod(y), min(y), max(y))
resum
```

* Ejemplo 2: Ordenamiento de un vector: 
```{r}
yo <- sort(y) 
yo
```

## 1.2 VECTORES DE CARACTERES
**FORMA 1-Crear un vector de caracteres vacío y añadirle luego sus elementos.**
* Ejemplo 1: 
```{r}
S<-character()
```

**FORMA 2-Crear un vector de caracteres asignándole todos sus elementos.**
* Ejemplo 1: Crear el vector de caracteres:
```{r}
deptos <- c("Santa Ana", "Sonsonate", "San Salvador")
deptos
```


* Ejemplo 2: Agregue el elemento "Ahuachapán" en la cuarta posición.
(R Permite incrementar el tamaño del vector en cualquier instante).
```{r}
deptos[4]="Ahuachapán" 
deptos
```

**FORMA 3-Crear un vector de caracteres dándole nombres a los elementos para identificarlos más fácilmente.**
* Ejemplo 1: 
```{r}
codDeptos <- c(11, 12, 13, 14)
names(codDeptos) <- c("Usulután", "San Miguel", "Morazán", "La Unión")
codDeptos
Oriente <- codDeptos [c("La Unión", "San Miguel")]
Oriente
```

* Ejemplo 2: Crear un vector con las etiquetas X1, Y2, ... , X9, Y10
```{r}
etiqs<-paste(c("X", "Y"), 1:10, sep="")
etiqs

# Crea un vector de caracteres resultado de la unión de “X” o de “Y” con uno de los número comprendidos entre 1 y 10, sep=”” indica que no se deja espaciado en la unión.
```

# 2. CREACIÓN Y MANEJO DE MATRICES.

## 2.1 CREACIÓN DE MATRICES NUMÉRICAS.
**FORMA 1-Crear una matriz numérica vacía y añadirle luego sus elementos.**
* Ejemplo 1:
```{r}
 M <- matrix(numeric(), nrow = 3, ncol=4)
```

* Ejemplo 2: Asignación de los elementos de una matriz: 
```{r}
M[2,3] <- 6
M #similar a la de un vector pero considerando que deben utilizarse dos índices para indicar fila y columna.
```

**FORMA 2-Crear una matriz numérica asignándole todos sus elementos o valores.**
* Ejemplo 1: Observe que R almacena los elementos por columna. Se pueden explorar algunas características de la matriz A, por ejemplo: mode(A); dim(A); attributes(A); is.matrix(A); is.array(A)
```{r}
A <- matrix(c(2, 4, 6, 8, 10, 12), nrow=2, ncol=3)
A
mode(A)
dim(A)
attributes(A)
is.matrix(A)
is.array(A)
```


FORMA 3-Crear una matriz numérica dando un rango de valores
• Ejemplo 1: 
```{r}
B <- matrix(1:12, nrow=3, ncol=4)
B
```

**FORMA 4-Crear una matriz a partir de la unión de vectores**
```{r}
#I.  Crear tres vectores
x1 <- seq(0, 10, 2); x1
x2 <- seq(1, 11, 2); x2
x3 <- runif(6); x3 # Vector con valores de una uniforme(0,1)
#II.  Unir los tres vectores en una matriz por columnas.
Xcol <- cbind(x1, x2, x3); Xcol

#III. Unir los tres vectores en una matriz por filas.

Xfil <- rbind(x1, x2, x3); Xfil

#IV. Acceso a las filas y columnas de una matriz.

X <- Xfil[1:3, c(2, 3)]
X 
#(crea una submatriz de dimensión 3x2 (el 3 se indica por 1:3), las columnas están conformadas por la segunda y tercera columna de la matriz Xfill (se indica por C(2,3))
```

## 2.2 OPERACIONES CON MATRICES NUMÉRICAS.

**MULTIPLICACIÓN DE MATRICES MATRICES NUMÉRICAS:**
* Ejemplo 1: Multiplicación de un vector por una matriz: 
```{r}
v<-c(1, 2)
v %*%A
```

* Ejemplo 2: Multiplicación de matrices: 
```{r}
P <- A %*% B 
P
```

* Ejemplo 3: Multiplicación de un escalar por una matriz:
(nótese que al usar 2%*%A se obtiene un error pues las dimensiones no son compatibles).
```{r}
2*A 
```

**OPERACIONES DE FUNCIONES SOBRE MATRICES NUMÉRICAS:**

* Ejemplo 1: Longitud o número de elementos: 
```{r}
length(A)
```

* Ejemplo 2: (observe que la raíz se saca a cada elemento de la matriz)
```{r}
T=sqrt(B)
T
```

* Ejemplo 3: Transpuesta de una matriz: 
```{r}
t(A)
```

* Ejemplo 4: Determinante de una matriz:
```{r}
C <- matrix(c(2, 1, 10, 12), nrow=2, ncol=2)
C
det(C)
```

* Ejemplo 5: Inversa de una matriz, resulta de resolver el sistema Ax = b con b=I:
```{r}
InvC <- solve(C)  
InvC 
b=diag(2) #O también
InvC<-solve(C, b)
InvC
```

* Ejemplo 6: Autovalores y autovectores de uma matriz simétrica: 
```{r}
eigen(C)
```

* Ejemplo 7: La función diag(nombMatriz), devuelve un vector formado por los elementos en la diagonal de la matriz nombMatriz.

* Ejemplo 8: La función diag(nomVector), devuelve una matriz diagonal cuyos elementos en la diagonal son los elementos del vector nomVector.

* Ejemplo 9: La función diag(escalar), devuelve la matriz identidad de tamaño nxn.

**OTRAS OPERACIONES:**

* Ejemplo 1:
```{r}
 c(length(A), sum(A), prod(A), min(A), max(A))
```

* Ejemplo 2: (sort() genera um vector en los cual sus elementos han sido ordenados de menor a mayor a partir de los elementos de la matriz C).
```{r}
O <- matrix(sort(C), nrow=2, ncol=2) 
O
```

## 2.3 CREACIÓN DE UNA MATRIZ DE CADENAS

* Ejemplo 1:
```{r}
nombres <- matrix(c("Carlos", "José", "Ana", "René", "María", "Mario"),
                   nrow=3, ncol=2)
nombres
```

# 3. CREACIÓN Y MANEJO DE MATRICES INDEXADAS (ARRAY).

Una variable indexada (array) es una colección de datos, por ejemplo numéricos, indexada por
varios índices. R permite crear y manipular variables indexadas en general y en particular, matrices. Una variable indexada puede utilizar no sólo un vector de índices, sino incluso una variable indexada de índices, tanto para asignar un vector a una colección irregular de elementos de una variable indexada como para extraer una colección irregular de elementos.

Un vector es un array unidimensional y una matiz es un array bidimensional.

Una variable indexada se construye con la función array(), que tiene la forma general siguiente: NombMatriz <- array(vector_de_datos, vector_de_dimensiones)

* Ejemplo 1: 
```{r}
X <- array(c(1, 3, 5, 7, 9, 11), dim=c(2, 3)) 
X
```

* Ejemplo 2: 
```{r}
Z <- array(1, c(3, 3)) 
Z
```

* Ejemplo 3: Operaciones aritméticas: 
```{r}
W <- 2*Z+1
W
```

* Ejemplo 4: Operaciones con funciones: 
```{r}
TX <- t(X)
TX
```

* Ejemplo 5: Producto exterior de dos vectores con: operador %O%
```{r}
a <- c(2, 4, 6); a
b <- 1:3;b
M <- a %o% b; M # M es un array o matriz.
```

Nota: c <- a * b; c devuelve un vector con el producto de elemento por elemento

En R se distingue entre matrices y arrays: las matrices son colecciones de elementos indexados por filas y columnas; los arrays son extensiones de ellas donde el conjunto de índices o dimensiones puede ser mayor que dos.

* Ejemplo 6. Una matriz de tres dimensiones (i, j, k)
```{r}
Arreglo3 <- array(c(1:8, 11:18, 111:118), dim = c(2, 4, 3))
Arreglo3 # un arreglo de 3 matrices cada una de 2 filas y 4 columnas.
```

