---
output:
  pdf_document: default
  html_document: default
---
<!-- R Commander Markdown Template -->

Replace with Main Title
=======================

### Your Name

### `r as.character(Sys.Date())`

```{r echo=FALSE}
# include this code chunk as-is to set options
knitr::opts_chunk$set(comment=NA, prompt=TRUE, out.width=750, fig.height=8, fig.width=8)
library(Rcmdr)
library(car)
library(RcmdrMisc)
```


```{r echo=FALSE}
# include this code chunk as-is to enable 3D graphs
library(rgl)
knitr::knit_hooks$set(webgl = hook_webgl)
```

**1. USO DE LA FUNCIÓN READ.TABLE().**

Leeremos los datos contenidos en el archivo "datos01.txt" (el procedimiento para el archivo “datos01.dat" es similar).
```{r}
Datos01 <- read.table("C:/Users/abbyc/Desktop/Ciclo II 2022/An?lisis estad?stico con R/curso-R-2022/datos01.txt", header=TRUE, stringsAsFactors=TRUE, sep="", 
  na.strings="NA", dec=".", strip.white=TRUE)
```

**2. IMPORTANDO DATOS DE EXCEL.**

Si por el contrario los datos a los cuales deseamos realizar el análisis estadístico se encuentran en formato XLS (versión 2003 de Microsoft Excel), debemos de seguir los siguientes pasos (Ilustraremos el procedimiento con el archivo “contaminación_mexico.xls”):
```{r}
contam_mex <- readXL("C:/Users/abbyc/Desktop/Ciclo II 2022/An?lisis estad?stico con R/curso-R-2022/contaminacion_mexico.xls", rownames=FALSE, header=TRUE, 
  na="", sheet="contaminacion_mexico", stringsAsFactors=TRUE)
```

**3. IMPORTAR DATOS DE SPSS HACIA R.**

A parte de leer archivos en formato texto y delimitados por comillas, R permite leer datos en una gran variedad de formato entre ellos se encuentra archivos el formato de SPSS “.sav”.
```{r}
Demo <- readSPSS("C:/Users/abbyc/Desktop/Ciclo II 2022/An?lisis estad?stico con R/curso-R-2022/demo.sav", rownames=FALSE, stringsAsFactors=TRUE, tolower=FALSE)
```

