---
title: 'UNIDAD 2: Práctica 08-Análisis estadístico de datos univariados continuos en R'
output: pdf_document
---

```{r setup, include=FALSE}
knitr::opts_chunk$set(echo = TRUE)
```

## ANÁLISIS ESTADÍSTICO DE LOS DATOS. 

3) Crea el vector que contendra los datos
```{r}
notas <- c(4.47, 4.47,3.48, 5.0, 3.42, 3.78, 3.1, 3.57, 4.2, 4.5,3.6, 3.75, 
           4.5, 2.85, 3.7, 4.2, 3.2, 4.05, 4.9, 5.1,5.3, 4.16, 4.56, 3.54, 3.5, 
           5.2, 4.71, 3.7, 4.78, 4.14,4.14, 4.8, 4.1, 3.83, 3.6, 2.98, 4.32, 
           5.1, 4.3, 3.9,3.96, 3.54, 4.8, 4.3, 3.39, 4.47, 3.19, 3.75, 3.1, 4.7,
           3.69, 3.3, 2.85, 5.25, 4.68, 4.04, 4.44, 5.43, 3.04, 2.95 )
notas
data.entry(notas)
notas
length(notas) 
```

4) Guarda el vector de datos en un archivo
```{r}
write(notas,"Notas.txt")
```

5) Limpia el área de trabajo (Workspace) 
```{r}
ls()
rm(list = ls(all=TRUE))
```

6) Lee o recupera el vector de datos desde el archivo de texto.
```{r}
x <- scan("Notas.txt", what = double(0), na.strings = "NA", flush=FALSE)
ls()

# Si el vector contiene valores reales se ocupa: what = double(0) 
```

7) Crea la tabla de frecuencias.
```{r}
# Define el número k de los intervalos o clases.
# Usa el Método de Herbert A. Sturges para determinar dicho número. 

n<-length(x)
n
k<-1+3.322*logb(n,10)
k
k<-round(k)
k
```

```{r}
# Calcula el ancho o amplitud a de cada intervalo a=rango/k 

rango<-max(x)-min(x)
rango

a<-rango/k
a<-round(a,3)
a
```

```{r}
# Define los límites y puntos medios de cada uno de los k intervalos

limites <- seq(from=min(x)-0.01/2, to=max(x)+0.01/2, by=a)
limites
options(digits=4)
ci <- cbind(1:k)
ci
for(i in 2:length(limites))
  ci[i-1, 1] <- (limites[i] + limites[i-1])/2
ci 
```

```{r}
# Encuentra las frecuencias absolutas fi para cada intervalo. 

options(digits = 2)
fi<-cbind(table(cut(x,breaks = limites,labels = NULL,include.lowest = FALSE,
                    right = FALSE,dig.lab = a)))
fi
```

```{r}
# Encuentra las frecuencias relativas o proporciones fri.

options(digits = 4)
fri<-fi/n
fri
```

```{r}
# Encuentra las frecuencias acumuladas ascendentes Fi

Fi<-cumsum(fi)
Fi
```

```{r}
# Encuentra las frecuencias relativas acumuladas Fri 

options(digits = 4)
Fri<-Fi/n
Fri
```

```{r}
# Completa la tabla de frecuencias. 

tablefrec<- data.frame(ci=ci, fi=fi, fri=fri, Fi=Fi, Fri=Fri)
tablefrec
# Nuevamente puede usar el comando xtable para importar a código LATEX. 
```

8) Crea el histograma de frecuencias
```{r}
h<-hist(x,breaks = c(limites[1]-a,limites,limites[k+1]+a),freq = TRUE,
        probability = FALSE,include.lowest = FALSE,right = TRUE,
        main = "Histograma de frecuencias",col ="lightyellow",lty=1,
        border = "purple",xlab = "Notas de aspirantes",ylab = "Frecuencia (fi)",
        axes = TRUE,labels = FALSE)
text(h$mids,h$density,h$counts,adj=c(0.5, -0.5),col="red")
rug(jitter(x)) # adiciona marcas de los datos
# h es un objeto del tipo lista que contiene atributos del histograma
is.list(h)
h 
```

9) Aproxima al histograma la función de densidad normal
```{r}
h<-hist(x,breaks = c(limites[1]-a,limites,limites[k+1]+a),freq = FALSE,
        probability = TRUE,include.lowest = FALSE,right = TRUE,
        main = "Aproximación a una Normal\n",col = "lightyellow",
        lty=1,border = "purple",xlab = "Notas de Aspirantes\n",
        ylab = "Frecuencia relativa(fri)",axes = TRUE,labels=FALSE)
text(h$mids,h$density,h$counts,adj = c(0.5,-0.5),col= "red")
rug(jitter(x))
curve(dnorm(x,mean = mean(x),sd=sd(x)),col=2,lty=2,lwd=2,add=TRUE)
```

10) Crea el polígono de frecuencias
```{r}
h<-hist(x,breaks = c(limites[1]-a,limites,limites[k+1]+a),freq = TRUE,
        probality=FALSE,include.lowest = FALSE,right = TRUE,
        main = "Polínomio de frecuencias",col = "lightyellow", lty=1,
        border = "purple",xlab = "Notas de aspirantes", ylab="Frecuencia (fi)", 
        axes=TRUE, labels=FALSE)
text(h$mids, h$density, h$counts, adj=c(0.5, -0.5), col="red")
rug(jitter(x)) # adiciona marcas de los datos
vCi <- c(h$mids[1]-a, h$mids, h$mids[k+1]+a)
vCi
vfi <- c(0, h$counts, 0)
vfi
lines(vCi, vfi, col="blue", type="l") 
```

11) Crea la Ojiva ascendente o polígono de frecuencias acumuladas ascendentes
```{r}
Fia <- c(0, Fi); Fia
plot(limites, Fia, type = "p", pch=1, col = "blue", main="Ojiva ascendente",
     xlab="Notas de aspirantes", ylab="Frecuencia acumulada (Fi)")
text(limites, h$density, Fia, adj=c(0.5, -0.5), col="red")
lines(limites, Fia, col="black", type="l")
```

12) Calcula los principales estadísticos descriptivos de la variable
```{r}
# Calcula la moda, ya que el R no proporciona una función para eso.
options(digits=4)
for(i in 1:k) if (fi[i] == max(fi)) break()
if(i > 1) moda <- limites[i]+((fi[i]-fi[i-1])/((fi[i]-fi[i-1])+(fi[i]-fi[i+1]) ))*a else 
moda <- limites[i]+(fi[i]/(fi[i]+(fi[i]-fi[i+1])))*a

moda

# Calcula los cuartiles: Q1, Q2, Q3
Q <- 1:3
for(v in 1:3) for(i in 1:k) if (Fi[i] > (v*25*n)/100)
{
Q[v] <- limites[i]+(((25*v*n/100)-Fi[i-1])/fi[i])*a
break
}
Q

# Calcula los principales estadísticos.
estadisticos <- rbind(media=sum(tablefrec$cifi)/n, moda=moda, Q1=Q[1], Q2=Q[2], Q3=Q[3],rango=max(x)-min(x),varianza=sum(tablefrec$ciMedia2fi)/n,
              Desviacion=sqrt(sum(tablefrec$ciMedia2fi)/n),
              CoeficienteVariacion=sqrt(sum(tablefrec$ciMedia2fi)/n)/
                (sum(tablefrec$cifi)/n),CAfisher=(sum(tablefrec$ciMedia3fi)/n)
                /sqrt(sum(tablefrec$ciMedia2fi)/n)^3,
              CoeficienteCurtosis=((sum(tablefrec$ciMedia4fi)/n)/sqrt(sum
                (tablefrec$ciMedia2fi)/n)^4)-3)
estadisticos
```

13) Otros gráficos:
```{r}
# Gráfico de cajas
boxplot(x, main="Gráfico de caja", xlab="Notas", notch=FALSE,data=parent.frame(), 
        plot=TRUE, border="red", col="yellow",horizontal=TRUE)
#Observación: en la función boxplot(), sí plot es FALSE se produce un resumen de 
#los valores (los cinco números).

# Una variante del boxplot, es el notched boxplot de McGill, Larsen y Tukey, el 
#cual adiciona intervalos de confianza para la mediana, representados con un par 
#de cuñas a los lados de la caja:

windows()
boxplot(x, main="Gráfico de caja", xlab="X = Notas", notch=TRUE,
data=parent.frame(), plot=TRUE, border="red", col="yellow",horizontal=TRUE)

# Varios gráficos en una misma ventana
par(mfrow=c(1,2)) # Divide la ventana gráfica en dos partes (1 fila, 2 columnas)
mtext(side=3, line=0, cex=2, outer=T, "Titulo para Toda la Página")
hist(x)
boxplot(x)
```


















