<!-- R Commander Markdown Template -->

Replace with Main Title
=======================

### Your Name

### `r as.character(Sys.Date())`

```{r echo=FALSE}
# include this code chunk as-is to set options
knitr::opts_chunk$set(comment=NA, prompt=TRUE, out.width=750, fig.height=8, fig.width=8)
library(Rcmdr)
library(car)
library(RcmdrMisc)
```

```{r echo=FALSE}
# include this code chunk as-is to enable 3D graphs
library(rgl)
knitr::knit_hooks$set(webgl = hook_webgl)
```

**1. ANÍLISIS ESTAD?STICO DE DATOS CATEGÓRICOS.**
Ejemplo: Se realiza un estudio para conocer las preferencias sobre el tipo de gaseosa que se consume: "CC"=Coca Cola, "PC"=Pepsi Cola, "SC"=Salva Cola, para ello se toma una muestra
aleatoria de 20 personas.

1) Leer o recuperar el vector de datos o archivo de texto.

El procedimiento para importar datos es como se coment? en la práctica 4, indicamos ?nicamente
las opciones que deben especificarse para la lectura del archivo Consumo.txt. Nos vamos al
Menú Datos, y dentro de éste, elegimos el Sub Men? Importar datos, finalmente se elige desde
archivo de texto

```{r}
consumo <- 
  read.table("C:/Users/abbyc/Desktop/Ciclo II 2022/An?lisis estad?stico con R/curso-R-2022/Consumo.txt",
   header=TRUE, stringsAsFactors=TRUE, sep="", na.strings="NA", dec=".", 
  strip.white=TRUE)
```

2) Crear la tabla de distribución de frecuencias

Solamente podemos calcular tablas de distribución de frecuencia desde la interfaz gráfica del R. El
procedimiento es el siguiente: en el Menú Estadísticos, elegimos el sub menú Resúmenes y dentro
de éste se elige Conjunto de datos activos, obteniendo el mismo resultado que con la instrucción
table() 


```{r}
summary(consumo)
```

3) Realizar un gráfico de barras

Para realizar los diagramas de barras el procedimiento es el siguiente: en el Menú Gráficas
elegimos la opción Gráfica de barras, posteriormente nos aparece un cuadro de dialogo en el que
nos pide introduzcamos la variable de la cual deseamos generar el gráfico (en el caso de que exista
más de una).


```{r}
with(consumo, Barplot(PC, xlab="PC", ylab="Frequency", label.bars=TRUE))
```
Note que solamente se genera el gráfico, no coloca ningún título y los colores se asignan por
defecto, si queremos especificarlo tendr?an que usar el código correspondiente. 

4) Realizar un gráfico de pastel

El procedimiento para generar un diagrama de pastel es muy similar al utilizado para generar las
gráficas de barras. En el Menú Gráficas seleccionamos la opción Gráfica de sectores, posteriormente
solamente debe especificarse la variable de la cual se desea obtener el gráfico.


```{r}
library(colorspace, pos=18)
```


```{r}
with(consumo, piechart(PC, xlab="", ylab="", main="PC", col=rainbow_hcl(3), 
  scale="percent"))
```

