---
title: "Ejercicios semana 6"
author: "Abigail Ramos"
date: "9/9/2022"
output: pdf_document
---

```{r setup, include=FALSE}
knitr::opts_chunk$set(echo = TRUE)
```

* **Ejercicio 1:** Generar una muestra de tamaño n=200 perteneciente a una población normal $N(10; 2^{2})$.
```{r}
#Muestra de una distribución normal
NormalSamples <- as.data.frame(matrix(rnorm(1*200, mean=10, sd=4), ncol=200))
rownames(NormalSamples) <- "sample"
colnames(NormalSamples) <- paste("obs", 1:200, sep="")
NormalSamples <- within(NormalSamples, {
  mean <- rowMeans(NormalSamples[,1:200])
})
NormalSamples
```

\newpage
* **Ejercicio 2:** ¿Cuál es la probabilidad a la derecha de 18.55 para una Variable aleatoria X con distribución Chi-cuadrado de 12 grados de libertad?
```{r}
#probabilidad acumulada de chi-cuadrado
pchisq(c(18.55), df=12, lower.tail=FALSE)
```

\newpage
* **Ejercicio 3:** Generar 100 números aleatorios de una distribución Normal con media 4.5 y desviación estándar 0.75
```{r}
AleatorioNorm <- as.data.frame(matrix(rnorm(1*100, mean=4.5, sd=0.75), ncol=100))
rownames(AleatorioNorm) <- "sample"
colnames(AleatorioNorm) <- paste("obs", 1:100, sep="")
AleatorioNorm 
```

\newpage
* **Ejercicio 4:** Generar números aleatorios de una distribución exponencial, si la media es 2500.
```{r}
ExponentialSamples <- as.data.frame(matrix(rexp(1*100, rate=2500), ncol=100))
rownames(ExponentialSamples) <- "sample"
colnames(ExponentialSamples) <- paste("obs", 1:100, sep="")
ExponentialSamples
```